【裁判字號】    98,重訴,64
【裁判日期】    980930
【裁判案由】    清償借款
【裁判全文】
臺灣高雄地方法院民事判決              98年度重訴字第64號
原      告  華南商業銀行股份有限公司
法定代理人  乙○○
訴訟代理人  甲○○
被      告  太陽神工業股份有限公司
兼法定代理人  丁○○
被      告  丙○○○
被      告  戊○○
共      同
訴訟代理人  吳剛魁律師
當事人間清償借款事件，本院民國98年9 月17日言詞辯論終結，
判決如下：
  主  文
被告應連帶給付原告新台幣壹仟參佰貳拾萬柒仟參佰陸拾捌元及
美金捌萬柒仟玖佰柒拾壹點陸伍元，及如附表一、二所示之利息
及違約金。
訴訟費用由被告連帶負擔。
本判決於原告以新台幣陸佰萬元供擔保後得假執行。如被告以新
台幣壹仟陸佰零貳萬貳仟肆佰陸拾元為原告供擔保後，得免為假
執行。
  事實及理由
一、原告起訴主張：被告太陽神工業股份有限公司（下稱太陽神
    公司）於民國94年10月19日簽訂授信契約書，約定在新臺幣
    （下同）6000萬元整總額度範圍內，與原告授信往來，而被
    告丁○○、丙○○○、戊○○另出具保證書，願連帶保證被
    告太陽神公司現在（包括過去所負現在尚未清償之債務）及
    將來於保證書所負之債務範圍內，以6000萬元之限額，與被
    告太陽神公司負連帶清償之責。後因被告所請，要求增加押
    標金保證、履約保證等種類授信，乃於95年9 月12日重新簽
    訂授信契約書，增加約定委任保證條款。詎被告太陽神公司
    所使用之票據，於97年11月25日起陸續因存款不足而遭退票
    ，則如附表一、二所示之借款，因未按期繳納本息而喪失期
    限利益，視同全部到期，經通知仍未獲清償，目前仍積欠本
    金新台幣00000000元、美金87971.65元及如附表一、二所示
    之利息、違約金未清償，爰依消費借貸及連帶保證之法律關
    係，請求如訴之聲明所載。並聲明：（一）被告應連帶給付
    原告新台幣13,207,368元、美金87,971.65 元整及如附表一
    、二所示之利息、違約金。（二）前項判決請准原告提供現
    金或同額之中央政府建設公債為擔保後宣告假執行。
二、被告則抗辯：
  1 原告所提出之94年10月19日授信契約書，係屬週轉性契約，
    該授信契約之授信期限應以1 年為限。且94年10月19日之保
    證書，係由被告丁○○、丙○○○及戊○○3 人為連帶保證
    人，然同日之授信契約書僅列被告丁○○、丙○○○為連帶
    保證人，而不包括被告戊○○，嗣94年10月19日之授信契約
    書短期授信1 年期間屆滿欲再續約時，即95年9 月12日續約
    後之授信契約書，亦僅由被告丁○○、丙○○○2 人擔任連
    帶保證人，仍不包括被告戊○○，被告戊○○並不知悉被告
    太陽神公司與原告重新簽約，故被告戊○○不應就95年9 月
    12日續約後之借款負連帶保證責任。又附表一編號2 至10、
    附表二編號1 、2 之借款，均為97年以後所借貸之短期授信
    貸款，應於97年間再重新訂立授信契約書，而非依94年10月
    19日或95年9 月12日所簽訂之授信契約書於1 年內循環動用
    ，被告丁○○、丙○○○、戊○○就附表一編號2 至10、附
    表二編號1 、2 之借款，不負連帶保證責任。
  2 94年10月19日之保證書上被告戊○○之簽名為真正，惟原告
    並未提出保證書之第1 頁予被告戊○○，亦未明確告知保證
    金額為6000萬元，且保證書第1 頁與第2 頁並無騎縫章，無
    法證實其連續性，原告請求被告丁○○、丙○○○、戊○○
    就被告太陽神公司如附表一、二所示之借款，負連帶保證責
    任，並無理由等語。並聲明：（一）原告之訴駁回。（二）
    如受不利判決，被告願供擔保，請准宣告免為假執行。
三、兩造不爭執事項：
（一）對於原告提出之附表一、二所示借款金額、及計算方式均
      不爭執。（本院卷第327頁）。
（二）94年10月19日保證書上被告戊○○、丁○○、丙○○○之
      簽名為真正。（本院卷第339頁）。
（三）本院卷第8 至65頁之授信動潑申請書兼借款憑證、華南商
      業銀行網路開發信用狀申請書、進口結匯證實書、進口單
      據到達通知單、副提單背書擔保提貨申請書、95年9 月12
      日授信契約書、94年10月19日保證書、放款戶帳號資料查
      詢申請書、放款利率歷次變動明細表、台灣票據交換所票
      據信用資料查覆單、匯率查詢、太陽神公司變更登記表為
      真正。（本院卷第340頁）。
（四）本院卷第103 頁至265 頁之被告太陽神公司資料表、產銷
      情形、授信戶負責人、配偶及直系血親資料表、財產目錄
      明細表、聲明書、負責人個人資料表、保證人個人資料表
      、人事資料卡、建物所有權狀、土地所有權狀、經濟部函
      、公司登記證明書、公司變更登記表、營利事業登記證、
      工廠登記證、公司章程、股東名簿、資產負債表、損益表
      、營業人銷售額與稅額申報書、92年度營利事業所得稅結
      算申報書、採購標單、95年度承包公共工程標案統計書、
      財物採購契約、空軍軍官學校訂構軍品合約、高雄榮民總
      醫院維護保養合約、採購契約書、工程合約書、信用調查
      表、財務報表、授信申請書、授信小組會議紀錄、申請案
      補充說明、貸款運用及償還計畫書、94年10月19日授信契
      約書、董監事會並借款及授權會議記錄、支付命令聲請狀
      、放款戶帳號資料查詢申請單、進口單據到達通知單、聯
      合徵信中心資料、陳情書、申請書之文書均為真正。
四、本件爭點在於：
    被告丁○○、丙○○○、戊○○是否就被告太陽神公司附表
    一、二所示之借款，負連帶保證責任?
（一）被告太陽神公司於附表一、二所示之借款日，向原告借用
      如附表所示之原借款金額，並約定如附表所示之到期日及
      利息、違約金，而被告太陽神公司所使用之票據自97年11
      月25日起陸續因存款不足而退票，且如附表所示之本息，
      自附表所示之利息計算期間起息日起未繳納，依借款契約
      約定，其債務即喪失期限利益，視同全部到期，至今尚積
      欠原告如附表一、二所示之借款及利息、違約金等情，為
      兩造不爭執，並有授信動撥申請書兼借款憑證、信用狀申
      請書、進口結匯證實書、進口單據到達通知單、副提單背
      書擔保提貨申請書為證，堪信為真實。
（二）依94年10月19日授信契約書之約定：立契約書人即被告太
      陽神公司為資金週轉之需，邀同被告丁○○等為連帶保證
      人，與原告約定於授信總額度6000萬元範圍內與原告為授
      信往來，並願共同遵守本契約書之各條款。其中第1 條約
      定，債務之範圍為：指被告太陽神公司對原告依本契約書
      所負之借款、票據、透支、墊款、保證及其他基於授信關
      係所生之債務，並包括其利息、遲延利息、違約金、損害
      賠償及其他有關費用。而第2 條授信額度並約定：(1)本契
      約所稱授信總額度，係指被告太陽神公司與原告往來各項
      授信實際可動用金額合計後之最高限額，被告太陽神公司
      動用各項授信金額合計，以不超過原告所核定之授信總額
      度為限。(2)本契約書所稱各項授信額度，係指原告對被告
      太陽神公司之各項授信所核定之單項額度，被告太陽神公
      司動用各項授信金額，以不超過各項授信額度為限。於各
      項授信額度內，除另有約定外，被告太陽神公司得循環動
      用。(3)被告太陽神公司依據舊有授信契約書動用之授信，
      如有尚未清償之債務，該未清償債務之餘額，應合併計入
      前2 項所稱之授信總額度及各項授信額度內。依上開授信
      契約書之約定，僅約定被告太陽神公司於授信總額度6000
      萬元範圍內與原告授信往來，且被告太陽神公司依舊有授
      信契約書所動用之授信借款尚未清償部分，亦應合併計入
      上開額度範圍內。有該授信契約書可證（本院卷第38頁）
      ，足見該授信契約書，僅有授信金額限制之約定，並無1
      年期限之約定。
（三）依被告丁○○、丙○○○、戊○○於94年10月19日所簽立
      保證書約定，連帶保證人即被告丁○○、丙○○○、戊○○向原告連帶保證被告太陽神公司，對原告現在（包括過
      去所負現在尚未清償之債務）及將來第1 條所負之債務範
      圍內以6,000 萬元為限額，保證人願與主債務人負連帶清
      償責任，又依保證書第8 條約定：本保證書未定有期間，
      保證人得隨時以書面通知原告終止本保證書，但對於保證
      書終止前已發生之債務，仍需負責。益證該保證書並未約
      定短期1 年期限，而係以最高限額6000萬元為連帶保證人
      之責任範圍。被告抗辯授信契約書及保證書之契約期間均
      係短期1 年期，每筆借款期間屆至應重新簽立授信契約書
      或保證書云云，殊不足採。
（四）被告抗辯：原告與被告太陽神公司於94年10月19日簽定授
      信契約書後，復於95年9 月12日重新簽定授信契約書，足
      見授信契約書係於1 年內循環動用，且新的授信契約書，
      僅被告丁○○、丙○○○2 人擔任連帶保證人，並未包括
      被告戊○○，被告戊○○就新簽定之授信契約書，並不負
      連帶保證責任云云。查，
      (1)原告主張：與被告太陽神公司又於95年9 月12日重新簽
        定授信契約書，係因被告於94年10月19日所簽訂授信契
        約書及保證書，約定在6,000 萬元整總額度範圍內，與
        原告授信往來，其範圍包含墊付國內票款週轉金、保管
        禁背客票週轉金、中小企業如意貸款、進口遠期信用狀
        、短期放款等種類授信，嗣被告因業務所需，要求原告
        增加押標金保證、履約保證等種類授信，故於95年9 月
        12日重新簽訂授信契約書，增加約定委任保證條款，是
        95年9 月12日重新簽定授信契約書，並非表示94年10月
        19日之授信契約書以1 年為期等語，已據提出信用調查
        表、財務報表、94年10月24日授信申請書、94年10 月
        21日、95年6 月28日授信小組會議記錄，95年7 月24日
        授信申請書、95年7 月24日被告太陽神公司申請案補充
        說明、96年1 月17日授信小組會議記錄、96年1 月31日
        授信申請書、申請案補充說明為證（本院卷第201 頁至
        218 頁），參以原告與被告太陽神公司僅於94年10月19
        日及95年9 月12日簽定2 份授信契約書，惟依附表一、
        二所示之借款，除附表一編號1 之借款，其餘之借款均
        在97年間，亦未見原告與被告太陽神公司於97年間定另
        訂授信契約書等情，自堪信原告之主張為真，被告抗辯
        ：授信契約書係於1 年內循環動用云云，自不足採。
      (2)依被告丁○○、丙○○○、戊○○於94年10月19日所簽
        立保證書及授信約定書，係連帶保證人即被告丁○○、
        丙○○○、戊○○向原告連帶保證被告太陽神公司，對
        原告現在（包括過去所負現在尚未清償之債務）及將來
        第1 條所負之債務範圍內以6,000 萬元為限額，保證人
        願與主債務人負連帶清償責任，且該保證書及授信契約
        書並未定有期間，保證人得隨時以書面通知原告終止本
        保證書，但對於保證書終止前已發生之債務，仍需負責
        ，已如前述，足見縱被告戊○○未於95年9 月12日新的
        授信契約書上簽名，被告戊○○仍應就被告太陽神公司
        對原告所負之上開債務於6000萬元之限額內，負連帶保
        證責任。被告抗辯：被告戊○○就新簽定之授信契約書
        ，及附表一編號2 至10及附表二編號1 、2 之債務，不
        負連帶保證責任云云，委無足取。
（五）被告又抗辯：依原告提出之徵信資料，原告分別於96年1
      月17日及96年10月26日召開授信小組會議，針對被告太陽
      神公司之授信進行討論，並載明：期間一年，序號1 （保
      管客票週轉金貸款）為180 天; 序號2 （押標金保證）最
      長3 個月; 序號3 （履約保證）最長為1 年; 序號4 （進
      口遠期信用狀）、5 （遠期信用狀改貸新台幣）為180 天
      等語。額度期間1 年，每筆動用期間，序號1 ，序號3 最
      長為180 天，序號2 為1 年，序號4 為6 個月等語，則本
      件均屬短期授信貸款，期間未超過1 年云云。查，依原告
      96 年1月17日及96年10月26日之授信小組會議記錄，確實
      有上開內容之記載，此有授信小組會議記錄可證（本院卷
      第213 、220 頁），惟依附表一、二之借款期間觀之，應
      指每筆授信借款動用之期間，並非指被告之連帶保證責任
      範圍以1 年為限，亦如前述，被告以前揭情詞抗辯，委無
      足取。
（六）被告戊○○又抗辯：伊於94年10月19日之保證書上簽名時
      ，原告僅提出第2 頁，未看到第1 頁，不知授信額度限額
      為6000萬元云云，原告則否認之。查，被告戊○○係專科
      畢業，在被告太陽神公司擔任協理，為被告太陽神公司董
      事、股東，為擴展業務需要週轉資金，94年9 月23日授權
      董事長丁○○向原告借款等情，有資料表、保證人個人資
      料表、公司變更登記表、股東名簿可證（本院卷第105 、
      116 、154 、160 頁），且依97年12月1 日、98年2 月10
      日、98年3 月4 日被告等向原告提出之陳情書、申請書（
      本院卷第260 至263 頁）內容觀之，被告戊○○為使被告
      太陽神公司正常永續經營，尚要求原告將其保證責任，轉
      為不動產抵押後再度撥款予被告太陽神公司，此有上開申
      請書可證，並為兩造不爭執，顯見被告戊○○對於被告太
      陽神公司對原告所負之債務及連帶保證責任，甚為明瞭，
      則被告戊○○對於簽立授信契約書或借據等事宜，理應非
      常了解，應無未閱覽保證書全貌而貿然簽名之理，被告抗
      辯：於94年10月19日之保證書簽名時，原告僅提出第2 頁
      ，未看到第1 頁，不知授信額度限額為6000萬元云云，自
      不足採。
（七）綜上，被告太陽神公司於附表一、二所示之借款日，向原
      告借用如附表所示之原借款金額，並約定如附表所示之到
      期日及利息、違約金，而被告太陽神公司所使用之票據自
      97年11月25日起陸續因存款不足而退票，且如附表所示之
      本息，自附表所示之利息計算期間起息日起未繳納，依借
      款契約約定，其債務即喪失期限利益，視同全部到期，至
      今尚積欠原告新台幣13,207,368元、美金87,971.65 元整
      及如附表一、二所示之利息、違約金未清償，，而被告丁○○、丙○○○、戊○○於94年10月19日所簽立保證書及
      授信約定書，係連帶保證人即被告丁○○、丙○○○、戊○○向原告連帶保證被告太陽神公司，對原告現在（包括
      過去所負現在尚未清償之債務）及將來所負之債務範圍內
      以6,000 萬元為限額，願與主債務人負連帶清償責任，且
      該保證書及授信契約書並未定1 年之期限，則原告依據消
      費借貸及連帶保證之法律關係，請求被告連帶給付原告如
      附表一、二所示之本金、利息及違約金，為有理由，應予
      准許。
五、兩造陳明願供擔保，聲請宣告假執行及免為假執行，均核無
    不合，爰酌定相當擔保金額分別准許之。
六、結論：原告之訴為有理由，依民事訴訟法第85條第1 項前段
    、第390 條第2項、第392條第2項，判決如主文。
中    華    民    國    98    年    9     月    30    日
                  民事第三庭法  官  朱玲瑤
正本係照原本作成。
如不服本判決，應於送達後20日內，向本院提出上訴狀並表明上
訴理由，如於本判決宣示後送達前提起上訴者，應於判決送達後
10日內補提上訴理由書（須附繕本）。
中    華    民    國    98    年    9     月    30    日
                            書記官  張家瑜

司法院資訊處製作；財團法人民間司法改革基金會備份。
